【裁判字號】    94,重訴,5
【裁判日期】    951222
【裁判案由】    拆屋還地
【裁判全文】
臺灣士林地方法院民事判決               94年度重訴字第5號
原      告  甲○○
訴訟代理人  張睿文律師
複  代理人  吳忠德律師
            鄭任斌律師
被      告  乙○○
上列當事人間拆屋還地事件，本院於民國95年11月29日言詞辯論
終結，判決如下：
    主  文
原告之訴及假執行之聲請均駁回。
訴訟費用由原告負擔。
    事實及理由
一、原告主張：(一)兩造為兄弟關係，坐落台北縣淡水鎮○○○段
    油車口小段177號土地，係兩造及訴外人張忠二、張再成、
    張再河、駱張綢、林張粉良、陳張素梅等兄弟姊妹人因繼承
    並分割而分別共有，上開土地於88年8月10日因分割增加177
    -17、177-18、177-19、177-20、177-21等地號（下稱系爭
    土地），原告之應有部分為1萬分之1441，被告之應有部分
    原為1萬分之1807，93年8月間經向本院民事執行處承購駱張
    綢之應有部分1萬分之621，現合計應有部分為1萬分之2428
    。(二)系爭土地之共有人並未成立分管契約，亦未同意由被告
    占用系爭土地，詎被告竟偽造原告之簽章取得建照及臨時使
    用執照，擅在系爭地號土地如附圖一所示甲部分（即藍色部
    分，面積861平方公尺），興建門牌號碼臺北縣淡水鎮○○
    路○段37號1至4樓房屋（下稱系爭房屋），經營喜臨門餐廳
    ，復在如附圖一所示丁、戊部分（面積15平方公尺、4平方
    公尺，即粉紅色部分）放置貨櫃、設置水箱（即水塔），以
    安置海鮮及用水，再於如附圖一所示乙部分暨丙部分（面積
    共1,285平方公尺，即黃色部分），供作餐廳停車場使用（
    丙部分原為冷凍櫃，已滅失併作為停車場），已構成無權占
    有。(三)共有人間雖曾協議分割方案，惟因系爭177-18地號土
    地劃定為都市○○道路用地，系爭177-17、20、21等地號則
    或為停車場，或為其他用地，僅餘系爭177及177-19地號有
    通常使用及交易價值，故共有人未完成分割登記。被告稱87
    、88年間邀兄弟姊妹進行之抽籤，係為遺產之分割而為，並
    非分管協議。且被告使用範圍亦已超過其所謂分管部分，足
    見並無分管之事實。又原告名義之系爭土地使用權同意書係
    被告所偽造，原告並未同意，原告事後始知悉，即不斷提出
    異議。縱其他共有人有同意被告製作土地使用權同意書、興
    建系爭房屋，亦不得拘束原告。(四)原告事前未曾同意分管，
    事後亦不曾同意被告單獨使用系爭土地。被告無權占有系爭
    土地，受有相當於租金之不當得利，依土地法第105條準用
    第97條第1項規定，按土地申報地價年息百分之10之標準計
    算，被告分別於91年7月15日、93年2月15日、93年6月29日
    在系爭土地動工興建系爭房屋、放置貨櫃、闢建停車場，合
    計至93年11月15日止，被告所受不當得利總額為3,155,862
    元，原告應得數額為454,760元，又被告每月應負之不當得
    利總額為184,2 02元，原告每月應得數額為26,544元。為此
    ，依民法第179條規定，訴請被告給付上開金額之不當得利
    。並聲明：1.被告應給付原告454,760元，及自起訴狀繕本
    送達翌日起至返還系爭土地之日止，按月給付原告26,5 44
    元；2.原告願供擔保請准宣告假執行。
二、被告則以：系爭土地於87、88年間，經共有人以抽籤方式達
    成分管協議（如附圖二所示位置），原告係由其太太及女兒
    代表參與。系爭土地上原蓋有鐵皮屋，伊二哥兒子張忠二、
    伊弟弟張再成、張再河各有1間，伊抽到第1號部分，分管後
    ，伊弟弟張再河將該部分土地上原有之地上物拆除後，經共
    有人同意及授權，才由伊興建系爭房屋，興建前，並先經數
    年填窪整地之工程。伊並未使用原告分管之部分，使用超過
    分管部分之土地，係經其他兄弟姊妹同意而使用。而停車場
    部分係由伊整理出來，並非作為私人使用，包含原告，大家
    均可使用，原告女婿及共有人小孩之汽車也停在該處。至於
    系爭房屋後面活動貨櫃部分，非伊所有，是伊弟弟張再河所
    有，張再河同意伊使用放置雜物。又伊整地、興建房屋、鋪
    設停車場之時，原告均無未反對，亦未阻止或提出付費之要
    求，亦已默許同意原告使用。伊非無權占有，亦無不當得利
    等語，資為抗辯。並聲明：原告之訴駁回。
三、經查：
  (一)坐落台北縣淡水鎮○○○段油車口小段177 號土地為兩造及
    訴外人張忠二、張再成、張再河、駱張綢、林張粉良、陳張
    素梅等人，因分割繼承而分別共有，嗣上開土地於88年8月
    10日逕行分割出同地段177-17、177-18、177-19、177-20、
    177-21地號土地（即系爭土地），系爭177地號面積變更為
    1,553平方公尺，其餘各筆面積依序分別為15平方公尺、296
    平方公尺、953平方公尺、135平方公尺、34平方公尺。原告
    就系爭土地之應有部分為1萬分之1441；被告之應有部分原
    為1萬分之1807，嗣於93年8月間因拍賣受讓駱張綢原有應有
    部分1萬分之621，共計為1萬分之2428。
  (二)其後，被告於91年7月15日開始於系爭土地如附圖一所示甲
    部分（即藍色部分，面積861平方公尺），興建門牌號碼臺
    北縣淡水鎮○○路○段37號4層樓房屋（第4層為鐵架造），
    經營喜臨門餐廳。復於如附圖一所示丙、戊部分（即粉紅色
    部分，面積各6平方公尺、4平方公尺）設置冷凍櫃、水箱（
    即水塔）；及於如附圖一所示乙部分（即黃色部分、面積1,
    279平方公尺）鋪設水泥地面供停車場使用，現上開冷凍櫃
    業已滅失不存。另系爭土地如附圖一所示丁部分（即粉紅色
    部分，面積15平方公尺）經設置貨櫃，現為被告置放雜物使
    用（被告否認其為就處分權人）。
    以上事實，有原告提出之土地登記謄本、遺產稅繳清證明書
    、臺北縣政府工務局93淡臨使字第002號臨時使用執照存根
    （以上均影本）及現場照片在卷可稽，且經本院會同臺北縣
    淡水地政事務所測量人員現場履勘查明，並囑託該所測繪土
    地複丈成果圖存卷足參，且為兩造所不爭執，堪以認定。
四、本件爭點之論述：
    原告主張被告未經全體共有人同意，擅自占用系爭土地如附
    圖一所示甲、丙、丁、乙（含戊）部分（即藍色、粉紅色及
    黃色部分，興建系爭建物、設置貨櫃、水箱及鋪設水泥地面
    設置停車場，無權占有系爭土地，而請求被告按伊應有部分
    之比例給付不當得利云云，被告則以前揭情詞置辯。是本件
    所應審酌之爭點應在於：(一)系爭土地之共有人是否有分管協
    議存在？(二)被告是否構成無權占有及不當得利？
    茲論述如下：
  (一)系爭土地之共有人是否有分管協議存在？
  1.按民法第818條規定：各共有人按其應有部分，對於共有物
    之全部，有使用、收益之權。故共有人全體就共有物之全部
    劃定範圍，各自使用特定之共有物者，非法之所不許，是為
    共有物之分管契約。共有人於分管範圍，對於共有物有使用
    收益之權，固非無權占有，即共有人將自己分管範圍，同意
    他人使用收益者，該他人亦非無權占有（最高法院79年度台
    上字第2336號判決參考）。
  2.被告抗辯系爭土地於87、88年間，經共有人以抽籤方式達成
    分管協議等情，原告雖不爭執有抽籤乙事，惟主張係為遺產
    之分割而為，並非分管協議云云。經查，關於抽籤情形及被
    告於系爭土地上興建房屋之緣由，共有人陳張素梅於台灣士
    林地方法院檢察署93偵字第5898號偽造文書案件中證稱：「
    乙○○有找我要印章，我住在台北，我就叫他自己刻自己蓋
    …」、「約在87、8年間地點在上開地號，進行抽籤，那時
    我們在上面的一些鐵皮屋還沒有拆，使用權就是抽到使用的
    部分，就擁有使用的權利…」等語。原共有人駱張綢則證稱
    ：「我的印章本來就放在乙○○那裡，乙○○告訴我說要蓋
    房子，我就同意。」等語。共有人林張粉良亦證稱：「乙○
    ○說要蓋房子，我就授權給他處理」等語。另共有人張再河
    則證述：「基本上我們兄弟都是口頭上說好，就去處理，有
    當然包括蓋章的部分。」等語。而共有人張忠二亦證稱：「
    乙○○有告訴說要申請蓋房子的事，我說要蓋的話你自己去
    處理，其中也包含我要蓋的部分。」、「（你剛剛說你的兒
    子之前在編號1 的部分搭蓋建物，是因為沒有抽到才拆掉是
    否？）是的，當時乙○○還未在上面蓋房子。」等語（參見
    上述偵查卷第60、61頁筆錄）。參以原告之女兒張美紅並證
    稱：「87、88年的那天抽籤的晚上，我父親是沒有出席，是
    我母親、我姊出席，我母親有抽籤，我母親抽到編號6 的號
    碼，所以當場也沒有意見。」等語（參見同上偵查卷第61
    頁筆錄）。再者，共有人陳張素梅於同上地檢署94年度偵續
    字第50號偽造文書案件中，復明確證述：「有，好幾年前的
    事了，當時是協調使用權，沒有分割。」、「（有無抽籤決
    定土地使用權一事？提示93年度偵字第5898號卷第77頁地籍
    圖、即本件附圖二）有，是在好幾年前，是這張圖沒錯。」
    、「大家都有抽到，我們要抽籤的時候乙○○說他要先蓋，
    他會幫我們整地，若我們要用地，到時再補貼他一點。」、
    「當天是我大嫂（即原告配偶）和甲○○的女兒到場，還是
    他女兒作籤的…。」、「他（指被告）有用到我大姊駱張綢
    及我弟弟張再河的土地，分別是編號2 、3 號，其他地方都
    沒用到」、「當時我大姊跟我弟弟也都同意」、「在抽籤的
    時候就講好了，要使用自己抽到的土地都可以，是口頭同意
    ，…」、「我叫乙○○去刻的（指其印章），因為我人在台
    北，覺得跑一趟很麻煩，他打電話問我，我就這樣跟他講。
    」、「當初我們兄弟姊妹繼承這塊土地，我大哥甲○○有說
    ，誰要蓋都可以。抽籤的時候我大嫂抽到6 號，但他都沒有
    表示任何意見。抽籤的時候就有講好，誰抽到哪一塊地就可
    以自由使用。…」等語（參見上述偵續卷第69、70頁），業
    經本院調閱上開刑事偵查案卷核閱查明。綜合審酌上開各共
    有人及原告女兒張美紅證述之情，可見系爭土地之共有人，
    係依渠等共有人數，就系爭土地劃定區塊範圍，予以編號，
    再進行抽籤，顯然係就土地特定部分之使用而為分配。尤其
    ，於系爭土地如附圖二編號1 部分，其上原有張忠二之子所
    有之地上物，於抽籤分配後，並予以拆除，以供被告使用，
    益見各共有人間，確經由上述抽籤方式，就系爭土地之使用
    權達成分管協議，約定各自分管使用部分如附圖二所示，殆
    無疑義。原告主張該次抽籤非分管協議云云，要非可採。
  (二)被告是否構成無權占有及不當得利？
  1.依上述分管協議，被告分管使用之範圍應為附圖二編號1號
    部分，而比對附圖一所示甲及戊部分，即系爭房屋及水箱坐
    落位置，非僅限於附圖二編號1號部分，尚包含附圖二編號2
    、3、4、5部分（未及編號6部分），惟依上揭其他共有人之
    陳述，渠等均同意被告興建系爭房屋及使用渠等分管部分，
    參諸首揭說明，被告於系爭土地興建系爭房屋及水箱，自有
    合法占有權源，而未構成無權占有。
  2.至於附圖一所示丁部分之貨櫃，被告否認為其所有，另辯稱
    係伊弟弟張再河所有等語，而原告又未舉證證明上開貨櫃之
    所有權人確係被告，其主張被告設置貨櫃，無權占有系爭土
    地部分，亦屬無據。況此部分亦屬上述他共有人同意被告興
    建及使用之範圍，依上所述，亦未構成無權占有。
  3.另被告於系爭土地如附圖一乙部分（即黃色部分）鋪設水泥
    地面供作停車場部分，固涵蓋如附圖二所示編號6原告抽籤
    分管之範圍，惟被告辯稱停車場部分係由伊整理出來，非作
    為私人使用，原告亦可使用，其女婿及共有人小孩之汽車也
    停在該處等語。參諸前揭共有人陳張素梅並證述：「…我們
    要抽籤的時候乙○○說他要先蓋，他會幫我們整地，…」等
    情，姑不論抽籤分管時，原告之代表人即其太太及女兒，就
    整地部分並未為反對之表示，且以附圖二所示編號6 部分係
    屬於附圖一乙部分（即黃色部分）中間位置，於被告進行整
    地工程時，亦無從予以分割，則被告一併整地鋪設水泥，性
    質上應屬利於系爭土地之保存行為，依民法第820 條第2 項
    應許其單獨為之。又上開鋪設水泥地面係屬開放性之空間，
    亦無從認定被告確為排除或妨害原告使用之情，自未該當無
    權占有之要件。
  4.承上所述，被告於系爭土地上興建系爭建物、設置水箱、鋪
    設水泥地面，核未構成無權占有，則原告主張被告受有相當
    於租金之不當得利，即屬無據，其請求被告給付按其應有部
    分比例計算之不當得利，自難准許。
五、從而，原告本於民法第179條規定不當得利之法律關係，請
    求被告給付原告454,760元，及自起訴狀繕本送達翌日起至
    返還系爭土地止，按月給付原告26,544元，為無理由，應予
    駁回。
六、原告之訴既經駁回，其假執行之聲請及失所附麗，應併予駁
    回。
七、本件事證已臻明確，兩造其餘攻擊防禦方法及舉證，核與判
    決結果不生影響，毋庸一一論列，附此敘明。
八、據上結論，本件原告之訴為無理由，依民事訴訟法第78 條
    判決如主文。
中    華    民    國    95    年    12    月    22    日
                  民事第二庭  法  官  施月燿
以上正本證明與原本無異。
如對本判決上訴，須於判決送達後20日內向本院提出上訴狀。
中    華    民    國    95    年    12    月    29    日
                              書記官  韓金發


司法院資訊處製作；財團法人民間司法改革基金會備份。
